ACORDAO-COMPLETO-2494654

ACÓRDÃO 188/2022 ATA 3/2022 - PLENÁRIO

VISTOS, relatados e discutidos estes autos que, nesta fase processual, tratam de pedido de reexame interposto por Navele Empreendimentos e Serviços Ltda., contra o Acórdão 689/2021-TCU-Plenário;
ACORDAM os Ministros do Tribunal de Contas da União, reunidos em sessão do Plenário, ante as razões expostas pelo Relator e com fundamento no art. 48 da Lei 8.443/1992, em:
9.1. conhecer do recurso para, no mérito, negar-lhe provimento; 
9.2. determinar à Segecex que, considerando o teor dos documentos peças 103-107 destes autos, avalie a conveniência e oportunidade de incluir, em seu plano de fiscalização, ação de controle para verificar se outras unidades hospitalares federais do Rio de Janeiro mantêm contratos de manutenção predial contendo irregularidades equivalentes às identificadas nestes autos; e
9.3. dar ciência do teor desta deliberação ao recorrente e às autoridades indicadas no item 9.7 do Acórdão 689/2021-TCU-Plenário.

Pedido de reexame contra acórdão que apreciou representação acerca de irregularidades em pregão eletrônico para a contratação de empresa especializada na prestação de serviços de manutenção predial preventiva e corretiva de suas instalações, englobando o fornecimento de mão-de-obra, peças e materiais.

Hospital Federal Ipanema.

3. Interessados/Responsáveis/Recorrentes:
3.1. Interessado: Navele Empreendimentos e Serviços Ltda. (29.762.861/0001-99).
3.2. Recorrente: Navele Empreendimentos e Serviços Ltda. (29.762.861/0001-99).

13.1. Ministros presentes: Bruno Dantas (na Presidência), Benjamin Zymler, Augusto Nardes, Aroldo Cedraz, Jorge Oliveira, Walton Alencar Rodrigues (Relator) e Vital do Rêgo.
13.2. Ministro-Substituto convocado: Augusto Sherman Cavalcanti.
13.3. Ministro-Substituto presente: Marcos Bemquerer Costa.

ACORDAO-COMPLETO-2537985

Acórdão de Relação 1193/2022 - Plenário

Acórdão de Relação

ACORDAO-COMPLETO-2530834

Acórdão de Relação 566/2022 - Plenário

WALTON ALENCAR RODRIGUES

Ministro Raimundo Carreiro.

Adoto, como Relatório, a instrução peça 19, elaborada por AUFC da Secretaria de Recursos (Serur) , que obteve a anuência dos dirigentes da unidade técnica e do representante do Ministério Público:
	"Cuida-se de pedido de reexame em processo de representação apresentado por Navele Empreendimentos e Serviços Ltda. (peças 135-137) , por meio do qual o recorrente se insurge contra o Acórdão 698/2021-TCU-Plenário, Rel. Ministro Raimundo Carreiro (peça 122) , decisão que conheceu e deu procedência parcial à representação formulada por Vivacom Comércio e Serviços Ltda. (peça 1) , determinando ao Hospital Federal de Ipanema a execução do Contrato 42/2020, a vedação de prorrogação do contrato por mais de um período e a determinação de realização de novo certame para contratação de empresa especializada na prestação de serviços de manutenção predial preventiva e corretiva de suas instalações, englobando o fornecimento de mão-de-obra, peças e materiais.
Eis o extrato da decisão recorrida (Acórdão 698/2021-TCU-Plenário - peça 122) :
VISTOS, relatados e discutidos estes autos de Representação, com requerimento de adoção de medida cautelar, formulada por Vivacom Comércio e Serviços Ltda. (10.996.691/0001-89) , em face de possíveis irregularidades no Pregão Eletrônico 11/2020 realizado pelo Hospital Federal de Ipanema - HFI, destinado à contratação de empresa especializada na prestação de serviços de manutenção predial preventiva e corretiva de suas instalações, englobando o fornecimento de mão-de-obra, peças e materiais.
ACORDAM os Ministros do Tribunal de Contas da União, reunidos em Sessão Plenária, diante das razões expostas pelo Relator, em:
9.1. conhecer da Representação, satisfeitos os requisitos de admissibilidade constantes do art. 113, § 1º, da Lei 8.666/1993, c/c os arts. 235 e 237, VII, do Regimento Interno deste Tribunal, e no art. 103, § 1º, da Resolução - TCU 259/2014;
9.2. no mérito, considerar a representação parcialmente procedente;
9.3. indeferir o pedido de concessão de medida cautelar formulado pela representante, por ausentes os requisitos para sua adoção;
9.4. não conhecer dos agravos interpostos por Vivacom Comércio e Serviços Ltda e Navele Empreendimentos e Serviços Ltda., por ausentes os pressupostos do art. 289 do Regimento Interno do TCU; 
9.5. determinar ao Hospital Federal de Ipanema, com fundamento no art. 4º, inciso I, da Resolução-TCU 315/2020, que o Contrato 42/2020, celebrado em 30/12/2020 com a empresa Navele Empreendimentos e Serviços Ltda. (CNPJ 29.762.861/0001-99) seja executado pelo período inicialmente firmado, com excepcional prorrogação até que o HFI promova, ao longo desse período, novo certame, de modo a eliminar a falha constatada, qual seja a utilização, como critério de seleção do fornecedor no Pregão Eletrônico 11/2020, de parâmetro incompatível com a metodologia de remuneração da contratada, o que impossibilita garantir que tenha sido selecionada a proposta mais vantajosa para Administração, tampouco permite estabelecer conexão necessária e suficiente entre os critérios de seleção do fornecedor e os critérios de medição e pagamento do contrato, infringindo o art. 3º, caput, da Lei 8.666/1993;
9.6. dar ciência ao Hospital Federal de Ipanema, com fundamento no art. 9º, inciso I, da Resolução-TCU 315/2020, de que a fixação de quantitativo de postos de trabalho alocados na contratação de serviços de manutenção predial afronta o disposto no item 2.1 do Anexo VII-B e no art. 63 da IN Seges/MP 5/2017;
9.7. dar ciência deste Acórdão ao Hospital Federal de Ipanema, a fim de subsidiar o atendimento à proposta de determinação acima formulada, à representante, à interessada, bem como ao Juízo da 10ª Vara Federal do Rio de Janeiro, onde tramita a ação 5084372-21.2020.4.02.5101/RJ, versando sobre matéria correlata, a título de subsídio, informando que o inteiro teor pode ser consultado no endereço www.tcu.gov.br/acordaos; e
9.8. determinar à Selog que monitore a determinação contida no item 9.4;
9.9. arquivar os presentes autos, nos termos do art. 250, I, c/c art. 169, V, do Regimento Interno deste Tribunal.
HISTÓRICO
Na origem, o Hospital Federal de Ipanema/RJ realizou o Pregão Eletrônico 11/2020 para contratação de serviços contínuos e especializados de operação, manutenção preventiva e corretiva predial e das instalações ordinárias e especiais dos equipamentos prediais (peça 2) , tendo o representante Vivacom Comércio e Serviços Ltda. se insurgido contra a decisão de inabilitação no Pregão pelo descumprimento do item 9.12.6 do Edital (comprovação de vínculo empregatício do funcionário titular do acervo técnico) .
Ademais, a representante aduziu, de forma autônoma e complementar:
a) a ilegalidade na habilitação da empresa Navale, pela ausência da indicação dos sindicatos, acordos coletivos, convenções ou sentenças normativas que regem as respectivas categorias profissionais, bem como pela alegada existência de irregularidades no balanço patrimonial apresentado;
b) a ilegalidade do certame pela fixação, no Termo de Referência, do quantitativo de mão-de-obra a ser utilizado na prestação de serviços, em violação a Instrução Normativa Seges/MP 5/2017 e a jurisprudência da Corte de Contas.
Na decisão de saneamento do processo (peça 17) , o Relator entendeu que a representação deveria ser julgada nos seguintes aspectos:
a) a desclassificação da empresa Vivacom pelo descumprimento ao disposto no item 9.12.6 do edital; 
b) a fixação de quantitativos de postos de trabalho no Termo de Referência;
c) a utilização, como critério de seleção, de parâmetro incompatível com a metodologia de remuneração (peça 17, p. 10) .
Após o devido processo legal, a Corte deliberou pela procedência parcial da representação, reconhecendo a validade da decisão de inabilitação da empresa Vivacom, a ilegalidade no critério de escolha da proposta vencedora com fundamento no número de postos de trabalhos e a admissibilidade, de forma excepcional, da execução contratual com uma única e excepcional prorrogação do contrato, apenas em atenção ao princípio da razoabilidade, com determinação para a realização de novo Pregão segundo os requisitos indicados pela Corte (Acórdão 698/2021-TCU-Plenário - peça 122) , decisão contra a qual se insurge o terceiro interessado.
EXAME DE ADMISSIBILIDADE
Manifesta-se concordância com a instrução contida na peça 138-139, acolhida pelo e. Relator Min. Walton Alencar Rodrigues (peça 142) , pelo conhecimento do recurso.
É consabido que a prorrogação contratual não é um direito subjetivo da parte contratada, mas apenas uma expectativa de direito (por todos: Acórdão 12280/2019-TCU-Segunda Câmaraâmera. Rel. Min. Ana Arraes) , razão pela qual se a decisão tratasse exclusivamente da prorrogação contratual, o caso seria de não-conhecimento do recurso.
Todavia, a discussão subjacente é a própria nulidade do Edital pela utilização, como critério de seleção, de parâmetro incompatível com a metodologia de remuneração, motivo pelo qual discutir a existência ou não da nulidade tem reflexo direto na expectativa de direito do terceiro interessado, e, deste modo, mostra-se correto o conhecimento do recurso.
EXAME DE MÉRITO
Da delimitação
É objeto do recurso analisar: a)  os fundamentos do acórdão, especialmente a ilegalidade resultante da utilização do critério de escolha da proposta mais vantajosa em desconformidade com a metodologia de pagamento das faturas; b)  a incidência dos princípios da segurança jurídica e da isonomia em relação à outras licitações realizadas por hospitais federais do Rio de Janeiro; c)  a incidência da Instrução Normativa 5/2017 e dos fundamentos para o julgamento de ilegalidade da licitação; d)  a assinatura do contrato por período inferior à 12 (doze) meses em alegada divergência com as determinações do Edital de Licitação.
Dos fundamentos do acórdão: da ilegalidade na fixação de postos de trabalhos no Edital e da utilização do critério de escolha da proposta mais vantajosa
Alega o recorrente a ausência de prejuízos na licitação debatida, uma vez que as licitantes Estrada Distribuidora e Serta Distribuidora apresentaram propostas com quantitativos inferiores ao estimado no Termo de referência, não tendo sido desclassificadas apenas pelo critério indicado.
Afirma que a necessidade de prestação de serviços ininterruptos e a necessidade de se afastar falhas na execução contratual seriam fundamentos para aplicação da parte final do art. 34 da IN 5/2017, adaptando a licitação às especificidades da contratação, uma vez que a indicação de quantitativo mínimo de mão-de obra estaria fundamentada no histórico de atendimento da unidade hospitalar e nos quantitativos de ordens de serviços em períodos anteriores.
Aponta a existência de precedente da Corte (Acórdão 3151/2006-TCU-Segunda Câmara-TCU - Rel. Min. Walton Alencar Rodrigues - TC-Processo 020.984/2005-8) reconhecendo a necessidade de dimensionamento de pessoal para os serviços contratados em razão da quantidade de trabalho previsto no projeto básico, bem como autorizando a fixação do quantitativo de pessoal em função do objeto da prestação de serviços.
Análise
Existem 2 discussões distintas no julgamento do Tribunal. A primeira questão se refere a fixação de postos de trabalhos na contratação em desacordo com a IN Seges/MP 5/2017. Considerando que as propostas que apresentavam quantitativos distintos não foram desclassificadas (Estrada Distribuidora e Serta Distribuidora) , o Tribunal entendeu que a cláusula ilegal não houvera gerado prejuízos, mantendo a licitação pela incidência do princípio de ausência de prejuízos.
A outra questão distinta se refere a ilegalidade consistente na formação do preço calçada exclusivamente no custo da mão de obra, em divergência com a metodologia de execução do contrato pelo pagamento dos serviços por demanda (ordem de serviços) , uma vez que o custo do serviço de manutenção não está atrelado apenas ao valor da mão-de-obra empregada, mas também deve considerar o custo do material de consumo empregado pelo contratado.
Ora, é essa ilegalidade que é combatida na decisão e que conduziu a determinação de realização de nova licitação: considerando que a contratação é do serviço de manutenção composto pela mão-de-obra e pelos materiais empregados (ou seja, não se trata apenas do fornecimento de mão-de-obra, mas do resultado final de manutenção predial) , o lançamento de valores fixos de insumos diversos na planilha de formação de preços (peça 2, p. 165) exclui a possibilidade de competição entre os licitantes no fornecimento dos insumos necessários à atividade de manutenção e fragiliza, de forma indevida, o princípio de máxima competição entre os licitantes.
Conforme debatido no acórdão recorrido, a licitação deve levar em conta, como critério de escolha da proposta vencedora, o preço dos materiais empregados na atividade de manutenção predial, de modo a considerar tanto a estimativa de serviços de natureza permanentes quanto serviços de natureza eventual, expandindo o espaço de competição entre os licitantes.
O modelo adotado pela Administração importa um verdadeiro desincentivo para que o contratado busque o menor preço para os valores de insumos, uma vez que o mecanismo de remuneração impõe o pagamento do valor desembolsado comprovado na nota fiscal, com a incidência da parcela de despesas administrativas/operacionais e o percentual de lucro (peça 1, p. 165) .
Ou seja, o modelo de contratação cria um incentivo para que o contratado busque o maior preço para os materiais utilizados (limitado ao orçamentos-referência) , uma vez que o contratado recebe o percentual de BDI em benefício próprio, o que, ao cabo, dá à contratação uma natureza mais próxima da terceirização de mão-de-obra, ao invés de uma efetiva contratação de serviços de manutenção predial.
O precedente indicado pelo recorrente em nada modifica o entendimento da decisão atacada. No Acórdão 3151/2006-TCU-Segunda Câmara-TCU discutia-se a correlação entre produtividade mínima por profissional e a quantidade de mão-de-obra empregada em contrato de limpeza e conservação, com o objeto distinto do tratado no presente caso (manutenção predial) . Assim, a contratação de serviço de limpeza não está vinculada à contratação de materiais de consumo na mesma forma que se exige no contrato de manutenção predial.
Assim, inexiste uma autorização ao órgão público para que a licitação de serviço de manutenção predial possa ser avaliada apenas pelo valor da mão-de-obra ofertada, sem considerar a possibilidade de competição na formação dos preços dos insumos estimados e possível de serem empregados na atividade-fim licitada, justificando a decisão de reconhecimento de nulidade e a determinação de realização de nova licitação.
Da incidência do princípio da segurança jurídica e da isonomia para análise de licitações em outros hospitais federais do Rio de Janeiro
Alega o recorrente que os mecanismos adotados seriam análogos a contratação firmada pelo Hospital Federal do Andaraí, apreciada no processo TC-Processo 021.490/2020-1, não tendo sido ventilada a vedação da prorrogação previsão no art. 57, II da Lei 8.666/93, sendo que todas as contratações de Hospitais Federais no Rio de Janeiro seguiriam o mesmo modelo, mostrando-se o melhor critério de contratação para atendimento do interesse público.
Assevera que o custo de mão de obra dedicada (postos de trabalho fixo) seria imprescindível para promover a presença de plantonistas fixos e diaristas fixos, evitando qualquer falha no sistema, com a contratação de mão-de-obra temporária para demandas ou serviços corretivos, acionados por fiscalização, sendo o modelo de contratação adotado por outros Hospitais Federais do Rio de Janeiro (Hospital Federal do Andaraí, Hospital Federal dos Servidores do Estado e Hospital Federal Cardoso Fontes) .
Aponta para o valor final da contratação realizada pela recorrente, com valores inferiores aos valores de referência para outros hospitais, pleiteando o recorrente a incidência do presente entendimento aos demais hospitais federais do Rio de Janeiro, por adotarem o mesmo modelo de contratação.
Análise
Não há se discutir a incidência do princípio da isonomia quanto ao tratamento dado aos demais hospitais do Rio de Janeiro, uma vez que inexiste qualquer julgamento no processo TC-Processo 021.490/2020-1 até a data desta instrução, e, portanto, o primeiro julgamento da Corte sobre a matéria ocorre precisamente no presente processo. A invocação do princípio da isonomia pressuporia o julgamento de regularidade do modelo licitatório fundamentado apenas no valor da mão-de-obra para serviços prediais, julgamento inexistente até o presente momento.
Ora, os argumentos do recorrente em nada discutem o tema essencial, qual seja, a realização de licitação de menor preço para serviço de manutenção predial que não considera a possibilidade de concorrência nos preços dos insumos necessários ao serviço de manutenção preventiva e corretiva, limitando a concorrência apenas ao preço da mão-de-obra empregada na atividade.
Note-se, portanto, que ainda que tenha sido escolhida a proposta de menor valor, não atende ao interesse público a realização de licitação que fixa o valor dos insumos para os licitantes, excluindo a possibilidade de se ofertar desconto incidente sobre os materiais empregados no serviço de manutenção preventiva e corretiva, reduzindo o alcance do princípio de seleção da proposta mais vantajosa (art. 3º da Lei 8.666/93) .
Por fim, se existe ilegalidade em outros contratos firmados por Hospitais, é facultado ao ora recorrente apresentar representação para sanar as referidas ilegalidades, uma vez que o erro não é precedente útil à imitação, não sendo possível julgar legal a licitação ora debatida apenas pela prática ilegal por outros agentes públicos. 
Das considerações sobre a Instrução Normativa 5/2017 e dos fundamentos para o julgamento de ilegalidade da licitação
Alega o recorrente a existência de vantagens na seleção da proposta mais vantajosa por preço inferior a metade do valor estimado no Edital, bem como a ausência de exclusão de outros licitantes que apresentaram quantitativos inferiores de mão-de-obra.
Entende que a limitação à prorrogação contratual seria contrária ao princípio da supremacia do interesse público, uma vez que a renovação contratual somente ocorreria na hipótese de execução de serviços satisfatórios pela contratada, sendo que a realização de novo certame geraria desgastes e movimentações no Hospital, especialmente pela ausência de profissionais capacitados para elaboração do termo de referência.
Análise
As discussões sobre a incidência da IN Seges/MP 5/2017 são irrelevantes, uma vez que a nulidade do certame não se deu pela fixação de mão-de-obra necessária para o serviço de manutenção predial, mas pela ilegalidade no Edital ao desconsiderar a possibilidade de competição para o preço de insumos empregados na atividade de manutenção.
Portanto, a limitação à prorrogação contratual não é ilegal, uma vez que a licitação que emprega um critério de escolha da proposta vencedora distinto do critério de pagamento do serviço é ilegal, devendo a Administração realizar nova licitação expurgando a ilegalidade indicada, sendo que a tolerância à uma única renovação contratual decorre como mitigação da nulidade em atenção ao princípio da continuidade do serviço púbico (princípio da razoabilidade) .
Da assinatura do contrato por período inferior à 12 (doze) meses
Alega o recorrente que o Contrato 42/2020 fora assinado por período inferior à 12 (doze) meses, requerendo da Corte a expedição de determinação para que a vigência do contrato seja estendida até 31/3/2022, nos termos do Edital, da Lei 8.666/93 e da Instrução Normativa 5/2017.
Análise
Considerando que inexiste determinação da Corte de Contas no sentido de assinatura do contrato fora dos parâmetros licitados, bem como considerando que o contrato firmado com a Administração não foi objeto da representação, eventual ilegalidade alegada pelo interessado deve ser debatida diretamente com a Administração, pois a violação de direitos do contratado pode ser discutida tanto pela via judicial, como pela apresentação de nova representação específica para discutir o tema indicado pelo interessado (art. 113, § 1º da Lei 8.666/93) , uma vez que o assunto trazido não tem relação com o tema recursal.
CONCLUSÕES
A nulidade do Edital de Licitação está relacionada a adoção de critério de escolha da proposta mais vantajosa que considera exclusivamente o preço da mão-de-obra, afastando a possibilidade de concorrência quanto aos insumos empregados na atividade de manutenção predial, razão pela qual a manutenção da contratação, no caso concreto, decorre apenas do princípio da razoabilidade (continuidade do serviço público e tempo necessário para nova licitação) e afasta de forma correta mais de uma prorrogação contratual.
Não é correta a invocação do princípio da isonomia quando as demais contratações realizadas por Hospitais Federais no Rio de Janeiro não foram julgadas pela Corte de Contas. Ainda que se considere que a licitação escolheu a proposta de menor preço, o modelo de contratação não permitiu a concorrência de forma plena, limitando o escopo do princípio de busca da proposta mais vantajosa previsto na Lei de Licitações, uma vez que o preço dos insumos foi nivelado no mesmo patamar para todos os licitantes.
As considerações sobre a incidência da IN 5/2017 não são relevantes para a questão fulcral debatida, qual seja, a nulidade decorrente do modelo de formação do preço calcada exclusivamente no preço de mão-de-obra fornecida e desconsiderando a possibilidade de concorrência na formação dos preços de insumos utilizados na atividade-fim de manutenção predial.
Não cabe em sede recursal a discussão de alegada ilegalidade no contrato assinado com redução do prazo de vigência, uma vez que inexiste determinação da Corte de Contas para alteração de cláusulas contratuais previstas em Edital, cabendo ao interessado a realização de diligências junto à Administração-Contratante e, em última hipótese, o exercício do direito de petição e da garantia do acesso ao Poder Judiciário (art. 5º, XXXIV, 'a' e XXXV, da CF/88) , independentemente do resultado do julgamento do presente recurso.
PROPOSTA DE ENCAMINHAMENTO
Deste modo, submete-se à consideração superior a presente análise do pedido de reexame interposto por Navele Empreendimentos e Serviços Ltda. contra o Acórdão 698/2021-TCU-Plenário, propondo conhecer e negar provimento ao recurso, dando ciência ao recorrente e às autoridades indicadas no item 9.7 da deliberação a quo da decisão que vier a ser adotada."

8.1. Michel Smarrito Gomes (115.757/OAB-RJ);
8.2. José Guilherme Berman Corrêa Pinto (119454/OAB-RJ) e outros.

Não atuou.

REPRESENTAÇÃO. PREGÃO ELETRÔNICO. HOSPITAL FEDERAL DE IPANEMA. PEDIDO DE MEDIDA CAUTELAR NEGADO. CRITÉRIO DE SELEÇÃO DO FORNECEDOR INCOMPATÍVEL COM A METODOLOGIA DE REMUNERAÇÃO DA CONTRATADA. FIXAÇÃO DE QUANTITATIVO DE POSTOS DE TRABALHO NA CONTRATAÇÃO DE MANUTENÇÃO PREDIAL EM VIOLAÇÃO À IN-SEGES/MP 5/2017. ACÓRDÃO 698/2021-PLENÁRIO. CONHECIMENTO. PROCEDÊNCIA PARCIAL. DETERMINAÇÕES. PEDIDO DE REEXAME. CONHECIMENTO. ARGUMENTOS INCAPAZES DE DESCONSTITUIR OS FUNDAMENTOS DA DELIBERAÇÃO RECORRIDA. NÃO PROVIMENTO.

REPRESENTAÇÃO (REPR)

Secretaria de Recursos (Serur).

Em exame, o pedido de reexame peças 135-137, interposto por Navele Empreendimentos e Serviços Ltda. contra o Acórdão 689/2021-TCU-Plenário, que determinou ao Hospital Federal de Ipanema (HFI) que o Contrato 42/2020, celebrado com a recorrente, seja executado pelo prazo inicialmente firmado (até o final de 2021) , acrescido de prorrogação única e excepcional, por período suficiente para a promoção de novo certame (item 9.5) .
A recorrente alega, em apertada síntese, que:
i. para assegurar seu funcionamento ininterrupto, era imprescindível que o HFI contratasse fornecimento de mão de obra especializada com dedicação exclusiva;
ii. em que pese a vedação à fixação de quantitativo de mão de obra no Anexo VII-B e o art. 63 da Instrução Normativa (IN) Seges/MP 5/2017, o art. 34 do mesmo normativo prescreve que os contratos sejam adaptados às especificidades de cada contratação;
iii. o TCU tem precedentes que reconhecem a necessidade de dimensionamento de pessoal e autorizam a fixação do quantitativo de pessoal em função do objeto da prestação de serviços;
iv. a fixação de quantitativo mínimo de postos de trabalho não causou prejuízo;
v. a remuneração por quantitativos pré-estabelecidos de mão de obra e pela aplicação de materiais seguiu o padrão adotado por outras unidades hospitalares federais do Rio de Janeiro, em relação às quais o TCU sequer cogitou vedar a prorrogação dos contratos;
vi. o valor contratado corresponde a praticamente metade do estimado, o que permite presumir que a proposta da recorrente foi a mais vantajosa; 
vii. a vedação à prorrogação do Contrato 42/2020 contraria o princípio da supremacia do interesse público, porque impede a manutenção do contrato mesmo que o HFI esteja satisfeito com os serviços prestados e porque nova licitação gerará desgastes e movimentará todo o hospital; e
viii. em razão de decisão do TCU (despacho de cautelar peça 81) , o contrato acabou sendo assinado com vigência inferior a 12 meses (1/4/2021 a 31/12/2021) , em dissonância com o edital, a Lei 8.666/1993 e a IN 5/2017.
Com base nesses argumentos, requer que o TCU: (a) determine a alteração da vigência do contrato para doze meses; e (b) exclua a vedação à prorrogação do contrato, ou, alternativamente, (c) adote o mesmo tratamento com relação aos demais nosocômios federais do Rio de Janeiro.
A Serur propõe conhecer e negar provimento ao recurso. 
Feita essa breve apresentação dos principais fatos consignados nos autos, passo a decidir. 
Ratificando o despacho peça 142, conheço do recurso, por adimplir os requisitos de admissibilidade atinentes à espécie.
No mérito, acolho o encaminhamento sugerido pela Serur, pelos motivos a seguir.
Irrelevantes ao deslinde dos autos argumentos recursais sintetizados nos itens "i", "ii", "iii" e "iv", na medida em que a decisão de restringir prorrogações do Contrato 42/2020, contra a qual se insurge a recorrente, não se deveu à fixação de quantitativo de postos de trabalho.
A IN Seges/MP 5/2017 veda a fixação de quantitativos de mão de obra (art. 63 e item 2.1, alínea "a", do Anexo VII-B) e determina a remuneração com base em mensuração de resultados (item 2.5, alíneas "d" e "d.1", do Anexo V) . Porém, o próprio normativo prevê que, ante circunstâncias excepcionais, é possível contratar e remunerar com base no critério postos de trabalho (item 2.6, alínea "d.1.2", do Anexo V, e item 10.6, alínea "c", do Anexo VII-A) .
Bem verdade que o E. Ministro Raimundo Carreiro, relator da deliberação recorrida, criticou o termo de referência do Pregão Eletrônico 11/2020, por fixar quantitativo de mão de obra, em vez de adotar unidade de medida que permitisse aos próprios licitantes quantificar a mão de obra necessária à execução do serviço, conforme preveem o item 2.1 do Anexo VII-B e o art. 63, ambos da IN Seges/MP 5/2017 (item 26 do voto condutor do acórdão recorrido) . 
Porém, ao verificar que nenhuma proposta fora recusada por divergências nos quantitativos de mão-de-obra, Sua Excelência considerou suficiente "dar ciência ao Hospital Federal de Ipanema (...) de que a fixação de quantitativo de postos de trabalho alocados na contratação de serviços de manutenção predial afronta o disposto no item 2.1 do Anexo VII-B e no art. 63 da IN Seges/MP 5/2017" (item 9.6 do Acórdão 689/2021-TCU-Plenário) .
Na realidade, o que levou o TCU a restringir a possibilidade de prorrogações do contrato firmado foi a utilização, como critério de seleção do fornecedor, de parâmetro incompatível com a metodologia de remuneração da contratada, que impossibilitaria "garantir que tenha sido selecionada a proposta mais vantajosa para Administração, tampouco permite estabelecer conexão necessária e suficiente entre os critérios de seleção do fornecedor e os critérios de medição e pagamento do contrato, infringindo o art. 3º, caput, da Lei 8.666/1993" (itens 22 e 34 do voto condutor e item 9.5 do Acórdão 689/2021-TCU-Plenário) .
O item 6 do edital do Pregão Eletrônico 11/2020 (peça 2, p. 8-9) e a planilha de custos e formação de preços (peça 2, p. 163-166) orientaram os licitantes a apresentarem propostas de preços contendo os quantitativos e custos dos profissionais que irão compor as equipes administrativa, de manutenção preventiva (responsável pela execução das tarefas previstas no plano de manutenção) e de emergências.
Ocorre que o pagamento por postos de trabalho não é a única fonte de remuneração que o Pregão Eletrônico 11/2020 prevê. O termo de referência e a planilha de custos e formação de preços especificam outras duas, igualmente relevantes: "verba mensal de materiais para manutenção preventiva" e "parcela variável de serviços para manutenção corretiva".
Conforme o termo de referência anexo ao edital, cumpre à contratada fornecer os materiais, peças e serviços necessários à manutenção preventiva, até o limite de R$ 40.000,00 mensais. O valor dos materiais que excederem o valor mensal fixado será ressarcido à contratada, desde que previamente aprovado pela contratante. No caso de serviços necessários à manutenção preventiva, será adotado o preço de mercado, "baseado em pesquisa de pelo menos três fornecedores ou utilizando como referência a tabela EMOP (Empresas de Obras públicas do Estado do Rio de Janeiro) ou SCO (Sistema de Custos e Obras da Fundação Getúlio Vargas) " (peça 2, p. 77-78) 
Os serviços de manutenção corretiva, por sua vez, são executados a partir de demanda do setor de infraestrutura da contratante, mediante emprego temporário de mão-de-obra que não compõe a equipe dedicada ao contrato, até o limite de R$ 180.000,00 mensais, e seus preços devem corresponder aos custos envolvidos na execução do serviço, tendo por a tabela EMOP (Empresas de Obras públicas do Estado do Rio de Janeiro) ou SCO (Sistema de Custos e Obras da Fundação Getúlio Vargas) (peça 2, p. 78) .[footnoteRef:2] [2:  Os valores dos materiais aplicados na manutenção preventiva e dos serviços de manutenção corretiva excedentes aos limites de R$ 40.000,00 e R$ 180.000,00 mensais serão ressarcidos à contratada, desde que previamente aprovados pela Administração, devendo ser acumulados mensalmente, para que não seja ultrapassado o valor global do contrato, ao seu final (peça 2, p. 77-78) .] 
A despeito de o termo de referência prever remuneração por materiais, peças e serviços necessários à manutenção preventiva e por execução de serviços de manutenção corretiva, essas fontes foram desprezadas como critério de seleção, que ficou restrito ao menor preço da equipe dedicada ao contrato.
Como resultado, dos R$ 519.163,99 a serem pagos à Navele (peça 105, p. 1-3) , R$ 220.000,00 (42% da remuneração ajustada) dizem respeito a materiais, peças e serviços cujos preços não foram submetidos à disputa entre licitantes.
Ora, não havia motivo para o HFI deixar de adotar critério de seleção que compreendesse o fornecimento de bens e a execução de serviços por demanda, à exemplo da ponderação do maior percentual de desconto sobre a tabela Sinapi.
Nessas circunstâncias, não se pode afirmar que a proposta da Navele foi a mais vantajosa para a Administração (argumento "vi") nem que a prorrogação do contrato seja de interesse da Administração (argumento "vii") . Adotasse o HFI critério de seleção consentâneo com a legislação e com as especificidades da contratação, verossímil que licitante distinta se sagrasse vencedora e que menor seria o valor global o contrato.
Também não há como acolher o argumento "viii". Por força do que dispõe o art. 71, inciso IX e §§ 1º e 2º, da Constituição Federal, é lícito o TCU abreviar a execução do contrato, ante a presença de irregularidades no certame que lhe deu origem.
Por fim, eventuais ilegalidades cometidas por outras unidades hospitalares federais do estado do Rio de Janeiro não compõem o objeto destes autos, para que aqui se possa adotar providências para corrigi-las, nem motivo suficiente para manter contrato irregular (argumento "v") .
Não tendo sido apresentados elementos capazes de desconstituir os fundamentos da deliberação atacada, nego provimento ao recurso e mantenho íntegro o Acórdão 689/2021-TCU-Plenário.
Tendo em vista que os documentos peças 103-107, apresentados pela recorrente, constituem indícios de que os contratos de manutenção predial celebrados por outras unidades hospitalares federais do Rio de Janeiro contêm irregularidades equivalentes às identificadas nestes autos, determino à Segecex que avalie a conveniência e oportunidade de incluir, em seu plano de fiscalização, ação de controle acerca do tema.
Com essas considerações, incorporo a minhas razões de decidir as análises e conclusões constantes da instrução transcrita no relatório e voto no sentido de que o Tribunal adote o acórdão que ora submeto à deliberação deste Colegiado.
TCU, Sala das Sessões, em 2 de fevereiro de 2022.
WALTON ALENCAR RODRIGUES 
Relator